臺灣高等法院民事判決　　　　　　　　　 94年度上字第643號
上　訴　人　乙○○
訴訟代理人　陳進會律師
被　上訴人　甲○○
訴訟代理人　舒正本律師
上列當事人間請求返還價金事件，上訴人對於中華民國94年6 月
20日臺灣板橋地方法院93年度訴字第1100號第一審判決提起上訴
，本院於94年11月9日言詞辯論終結，茲判決如下：
    主      文
原判決廢棄。
被上訴人在第一審之訴及其假執行之聲請均駁回。
第一、二審訴訟費用由被上訴人負擔。
    事實及理由
一、被上訴人起訴主張：兩造於民國92年10月4 日就坐落於台北
    縣新莊市○○段628地號土地（應有部分萬分之147）及其上
    建號3319號即門牌號碼新莊市○○路26巷31號5 樓（下稱系
    爭房地）簽訂買賣契約，被上訴人依約交付價金新台幣（下
    同）446 萬元，上訴人依約已將系爭房地移轉登記予被上訴
    人。詎被上訴人於93年3 月間發現室內有水泥塊掉落、鋼筋
    外露，懷疑系爭房屋為海砂屋，乃委請中國技術學院就混凝
    土氯離子含量作檢測試驗，經取樣檢測後發現氯離子含量為
    每立方米0.665及0.696公斤，超過國家標準2 倍以上，且其
    混凝土抗壓強度分別為每立方公分82公斤、173 公斤，與鑑
    定標準每立方公分220 公斤之抗壓強度相距甚多，為有重大
    瑕疵。系爭房屋之瑕疵非一般人肉眼即能分辨之瑕疵，無法
    依物之性質，依通常程序檢查，被上訴人委託中國技術學院
    檢測，於93年4月3日完成報告，被上訴人即於93年5月3日以
    存證信函通知上訴人，惟上訴人仍拒不解決，況系爭房屋經
    原審法院送台灣省土木技師公會鑑定結果，亦為含氯離子過
    量之海砂屋，雖仍可居住，惟須補強之費用為275 萬元，爰
    依民法第354條、第359條之規定，請求減少價金，並聲明上
    訴人應給付被上訴人275 萬元及自起訴狀繕本送達翌日起至
    清償日止，按年息百分之5計算之利息等語。
二、上訴人則以：依上開房地買賣契約，上訴人已將系爭房地交
    付並移轉登記與被上訴人，被上訴人雖主張系爭房屋為海砂
    屋，上訴人應負瑕疵擔保責任云云，然所謂建築物混凝土中
    含有高量之氯離子，係於83年間才形成之概念，也因此經濟
    部中央標準局才於83年7 月間對氯離子含量之多寡公佈國家
    標準以供參考。而系爭房屋早在77年10月15日即已建築完成
    ，當時並無氯離子含量多少之規定，因此只要系爭房屋符合
    當時法令之規定而建築完成，即不具有瑕疵，豈可以事後公
    佈之標準來作為瑕疵有無之認定，則交易安全如何維持？且
    混凝土中最大水溶性氯離子含量之標準於83年7月22 日第一
    次修訂公佈時，在構件型式為鋼筋混凝土（一般）之部分，
    乃規定為每立方米0.6公斤，因此只要在83年7月後完工之建
    築物符合此一標準，即不屬於海砂屋，亦不具有瑕疵，絕不
    會因為中央標準局於87年6月25 日第二次修訂公佈將上限下
    修為每立方米0.3 公斤後，搖身一變成為海砂屋，成為不適
    於人類居住之危屋。在檢測日漸精密之趨勢下，今日合乎規
    定之建築物，明日均可能搖身一變成為不適人類居住之瑕疵
    物，則交易市場將不再具有安定性，且此振盪之頻率將隨科
    技之發展而愈趨激烈，豈不矛盾！又被上訴人稱系爭房屋混
    凝土之抗壓程度不足國家標準之半數，但抗壓程度之國家標
    準為何？何時公佈？均未見被上訴人提出，故此部分被上訴
    人應負舉證責任。系爭房屋乃一屋齡15年之中古房屋，而於
    簽約當時，上訴人誠實地向被上訴人表明未曾作過海砂屋之
    檢測，被上訴人若有疑義時，應於簽訂契約後支付第二期款
    前（或一個月內）自行檢測之，買方（即被上訴人）為前項
    之檢測時，賣方（即上訴人）不得拒絕進入。故縱使系爭房
    屋超過現今之國家標準，而可稱之為海砂屋，但上訴人已於
    簽約當時，善盡出賣人之義務，告知被上訴人謂系爭房屋並
    未做過海砂屋之檢測，被上訴人應自行檢測之，但被上訴人
    並未於雙方所約定之期限內檢測，故屬於被上訴人之重大過
    失而不知，上訴人又未保證系爭房屋並非海砂屋，則依民法
    第355條第2項之規定，上訴人自不負擔保之責任。又系爭房
    屋乃一集合式住宅公寓，由建商整批興建完成，為超過百戶
    之大型社區，從蓋妥至今從未聽聞有任何住戶曾反應有水泥
    塊掉落及居住堪慮之情形，其間並經歷921及331大地震及無
    數颱風暴雨之摧殘，系爭房屋仍完好如初，且此集合式住宅
    建物之材料成份及結構情形均屬相同，若系爭房屋真有不適
    於人類居住之瑕疵，則其他同棟之房屋亦應同時會發生相同
    之狀況，台北縣政府亦會依法造冊列管，並強制居民搬遷，
    但建物從77年間完工迄今，僅有被上訴人作此主張，實有違
    常理等語置辯。
三、原審為被上訴人全部勝訴之判決，並准供擔保為准免假執行
    之宣告，上訴人不服，提起上訴，另以縱然假設被上訴人得
    請求減少價金，惟其請求已逾民法第356條第1項規定之法定
    期間，不得再請求，且減少價金之數額，應以瑕疵物於買賣
    當時應有之實際價格，與無瑕疵時之應有價格之比例算定，
    不能用台灣省土木技師公會鑑定之修復費用為標準，有最高
    法院88年度台上字第642 號判決可考，上訴人因急需款項清
    償債務，以遠低於市價之價格出售，被上訴人亦無再請求減
    少價金之餘地，乃上訴聲明求為如主文所示之判決，被上訴
    人則聲明駁回上訴。
四、不爭執事項：
  (一)兩造於92年10月4日就坐落於台北縣新莊市○○段628地號土
    地（應有部分萬分之147 ）及其上建號3319號即門牌號碼新
    莊市○○路26巷31號5 樓簽訂買賣契約，被上訴人依約交付
    價金446萬元，上訴人則將系爭房地移轉登記予被上訴人。
  (二)系爭房屋係於77年10月15日即已建築完成。6 樓部分則屬增
    建之違章建物，有獨立出入門戶，未記載於系爭房地產買賣
    契約之買賣標的物範圍內。
  (三)被上訴人提出之房地產買賣契約書為兩造所簽訂。兩造並於
    92年10月4日訂立借屋裝修同意書。
  (四)被上訴人於93年5月3日以存證信函通知上訴人會同勘驗系爭
    房屋商討解約或補強方法，否則依法解除契約或請求減少價
    金。上訴人於93年5月4日收受該存證信函。
五、爭執事項：
  (一)系爭買賣標的物房屋是否有瑕疵，上訴人應否負瑕疵擔保之
    責任。
  (二)被上訴人請求減少價金275萬元，是否已逾民法第365條之法
    定期間。
六、系爭房屋有無瑕疵：
  (一)系爭房屋有混凝土之氯離子含量過高及抗壓強度不足之瑕疵
    ：
    系爭房屋經被上訴人於93年3 月間發現室內有水泥塊掉落、
    鋼筋外露，懷疑系爭房屋為海砂屋，乃委請中國技術學院就
    混凝土氯離子含量作檢測試驗，經取樣檢測後發現氯離子含
    量為每立方米0.665及0.696公斤，且其混凝土抗壓強度分別
    為每立方公分82公斤及173 公斤等情，有其提出之中國技術
    學院混凝土抗壓強度及氯離子含量檢測試驗報告各一份在卷
    可稽，上訴人雖否認有何瑕疵，辯稱：海砂屋之檢測，其含
    氯離子量將因採樣點及採樣時間之不同而異，且目前含氯離
    子量並無國家標準值可據；況系爭房屋乃於76年所建，當時
    並無氯離子之標準值公佈可循；而被上訴人已依「建物現況
    確認書」當場逐項檢視後簽名，並納為房地產買賣契約書之
    附件之一。且系爭房屋所在之社區，從蓋妥至今從未聽聞有
    任何住戶曾反應有水泥塊掉落及居住堪慮之情形，其間並經
    歷921及331大地震及無數颱風暴雨之摧殘，系爭建物仍完好
    如初，且此集合式住宅建物之材料成份及結構情形均屬相同
    ，若系爭房屋真有不適於人類居住之瑕疵，則其他同棟之建
    物亦應同時會發生相同之狀況，台北縣政府亦會依法造冊列
    管，並強制居民搬離，被上訴人指系爭房屋有氯離子含量過
    高及抗壓強度不足之瑕疵云云，為無理由等語置辯。經查：
    所謂物之瑕疵係指存在於物之缺點而言，凡依通常交易觀念
    ，或依當事人之決定，認為物應具備價值、效用或品質而不
    具備者，即為物有瑕疵，且不以物質上應具備者為限，而依
    通常交易觀念，建築物本以提供安全無虞之居住、使用環境
    為其主要功能，是建築物所應具備之通常效用即應包括穩固
    、耐用之建築形體、結構在內，茍建築物形體、構造缺乏此
    一功能或有受損之虞，即應認該建築物之通常效用有所滅失
    或減少，而有物之瑕疵存在。混凝土中之氯離子含量過高及
    抗壓強度不足，即可能對建築物造成極大之影響，應可認其
    混凝土氯離子含量過高及抗壓強度不足已足對建築物之建築
    結構、安全性等造成影響，而有減少一般建築物所應具有之
    通常效用之瑕疵存在。系爭房屋經兩造協議送請台灣省土木
    技師公會鑑定，原法院於93年10月18日會同鑑定人台灣省土
    木技師公會之土木技師到場履勘，並囑鑑定人採樣鑑定，經
    鑑定人於94年1月10 日會同兩造現場採樣鑑定結果：混凝
    土鑽心抗壓試驗結果：5 樓設計強度依原始結構計算書為每
    平方公分210 公斤，經混凝土鑽心體試驗，其試驗值平均值
    為每平方公分113.33公斤；氯離子含量檢測試驗結果：因
    混凝土硬化後，其原含有高濃度之水溶性氯離子，則會因混
    凝土之齡期之久遠而逐漸降低其濃度，因此對於成屋，無法
    直接建立國家標準，其相關且較接近之國家標準為 CNS3090
    「預拌混凝土」，係指尚未凝固屬半流體之新拌混凝土，前
    項標準規定預力混凝土最大水溶性氯離子含量為每立方公尺
    0.15公斤，鋼筋混凝土為每立方公尺0.3公斤，系爭房屋5樓
    經混凝土氯離子含量試驗結果，其平均值為每立方公尺0.62
    4公斤，最大值為每立方公尺0.744公斤，均較標準值為高。
    系爭房屋於77年請領使用執照，至今已16、17年，期間經歷
    921及331地震，從外觀及鄰房依相同材質依起興建之建物並
    未有明顯裂痕顯示，系爭房屋尚未達到不適宜居住之狀態，
    惟仍須進行補強才可等情，有台灣省土木技師公會鑑定報告
    書在卷可參，顯見系爭房屋有氯離子含量過高及抗壓強度不
    足之瑕疵存在甚明。
  (二)上訴人是否須負瑕疵擔保責任：
    上訴人雖辯稱系爭房屋係建於民國76年間，當時並無氯離子
    含量之國家標準，經過16年後，自不能要求上訴人負瑕疵擔
    保責任，否則交易安全如何維持云云，但查經濟部中央標準
    局已於民國83年7 月間對氯離子含量之多寡公佈國家之標準
    ，以供參考，即混凝土中最大水溶性氯離子含量之標準於83
    年7月22 日第一次修訂公佈時，在構建型式之鋼筋混凝土部
    分，規定為每立方米0.6公斤，87年6月25日第二次修訂為每
    立方米0.3 公斤，而被上訴人委請中國技術學院就系爭房屋
    檢測結果為每立方米為0.665及0.696公斤，已稍偏高，在抗
    壓性方面，經兩造協議委請之台灣省土木技師公會鑑定之結
    果為系爭房屋每平方公分之平均值為113.33公斤，與原始結
    構計算書之每平方公分210 公斤為少，即被上訴人自己委請
    之中國技術學院鑑定之結果，每立方公分82、173 公斤，亦
    均低於原始結構之210公斤，均有不足，而兩造於92年10月4
    日成立本件買賣契約，已在上開中央標準局對混凝土中最大
    水溶性氯離子含量標準之後，自應受其拘束，且其抗壓性亦
    不足，上訴人自應負瑕疵擔保之責任甚明。
七、被上訴人之請求減少價金，是否逾民法第365 條之法定期間
    ：
  (一)按民法第365條第1項規定：「買受人因物有瑕疵，而得解除
    契約或請求減少價金者，其解除權或請求權，於買受人依第
    356條規定為通知後6個月間不行使或自物之交付時起經過 5
    年而消滅。」。而該買賣瑕疵解除契約權或減少價金請求權
    ，係兩種不同之權利，且不得亦無法競合行使，其行使之 6
    個月法定期間，應各自分別計算且均應依民法第365條第1項
    規定之瑕疵通知後起算，最高法院87年度台上字第2872號判
    決亦為相同之認定可資參照。
  (二)經查被上訴人自陳於93年3 月間發現室內有水泥塊掉落、鋼
    筋外露，懷疑系爭房屋為海砂屋後，即委請中國技術學院就
    混凝土氯離子含量作檢測試驗，經取樣檢測後發現氯離子含
    量為每立方米0.665及0.696公斤，超過國家標準。且混凝土
    抗壓強度分別為每立方公分82公斤及173 公斤，與標準每立
    方公分為220 公斤不符，為有重大瑕疵云云，而該項檢測係
    於93年4月3日完成，被上訴人旋於93年5月3日以存證信函通
    知上訴人：「：：通知台端，請於收函後7 日內會同本人勘
    驗房屋並商討解約或補強方法，屆期未處理，本人將依法解
    除契約或請求減少價金」云云，有其存證信函為證（見原審
    卷第32、33頁），上訴人係於同月4 日收受該信函，亦為兩
    造所不爭執之事實，依該存證信函所示，可知被上訴人當時
    僅表示「將行使」而非「已行使」解除權或減少價金請求權
    ，亦即僅要求上訴人出面協商解決，否則依法解除契約或減
    少價金而已。
  (三)被上訴人於93年5月10 日起訴時，係擇定行使解除契約之權
    利，請求返還價金及返還代書費等計99,317元，其於起訴時
    並無行使減少價金請求權。詎被上訴人遲至第一審94年4 月
    20日民事準備狀，始為請求減少價金275 萬元及遲延利息，
    顯已逾上開93年5月通知起至93年11月4 日止之6個月法定期
    間。該項價金請求權已逾6 個月之法定期間，不能再予請求
    ，應堪認定。
  (四)被上訴人雖主張被上訴人依台灣省土木技師公會於94年3 月
    21日作成鑑定報告後，經閱卷始知悉系爭房屋仍適合居住，
    乃於94年4月20 日之準備狀載明以書狀「通知」上訴人請求
    減少價金，合乎6個月行使權利之規定云云。惟查民法第365
    條既規定買受人因物有瑕疵：：其解除權或減少價金請求權
    ，於買受人依第356條規定為通知後6個月間不行使而消滅，
    被上訴人已委請中國技術學院鑑定有瑕疵後，即於93年5月3
    日以存證信函通知上訴人，則該6 個月期間應自通知時起算
    ，不應於訴訟中另委請之鑑定報告重新計算，亦即該項請求
    權應自於得行使之狀態起算，而非於經法院審認時起算。被
    上訴人該項主張容有誤會，不足採信。
八、綜上各情所述，被上訴人之減少價金請求權因已逾6 個月之
    法定期間而消滅，應予駁回。原審疏未注意及此，為其勝訴
    之判決，上訴人據以指摘，其上訴為有理由，應予廢棄並改
    判如主文第二項所示。
據上論結，本件上訴為有理由，依民事訴訟法第450條、第78 條
，判決如主文。
中　　華　　民　　國　　94　　年　　11　　月　　23　　日
                        民事第一庭審判長法  官  張耀彩
                                        法  官  林金吾
                                        法  官  盧彥如
正本係照原本作成。
如不服本判決，應於收受送達後20日內向本院提出上訴書狀，其
未表明上訴理由者，應於提出上訴後20日內向本院補提理由書狀
（均須按他造當事人之人數附繕本）上訴時應提出委任律師或具
有律師資格之人之委任狀；委任有律師資格者，另應附具律師資
格證書及釋明委任人與受任人有民事訴訟法第466條之一第一項
但書或第二項（詳附註）所定關係之釋明文書影本。
中　　華　　民　　國　　94　　年　　11　　月　　23　　日
 　　　　　　　　　　　　　　　　　　　書記官  李卓英
附註：
民事訴訟法第四百六十六條之一（第一項、第二項）：
對於第二審判決上訴，上訴人應委任律師為訴訟代理人。但上訴
人或其他法定代理人具有律師資格者，不在此限。
上訴人之配偶、三親等內之血親、二親等內之姻親，或上訴人為
法人、中央或地方機關時，其所屬專任人員具有律師資格並經法
院認為適當者，亦得為第三審訴訟代理人。
